臺灣臺南地方法院刑事判決
                                    109年度簡上字第291號
上  訴  人
即  被  告  陳明全



上列上訴人即被告因違反毒品危害防制條例案件，不服本院中華
民國109 年8 月17日所為109 年度簡字第2331號第一審刑事簡易
判決（聲請簡易判決處刑書案號：109 年度毒偵字第400號、642
號、109年度撤緩毒偵字第228 號、229 號），提起上訴，經本
院管轄之第二審合議庭認為應改依通常程序審理，自為第一審判
決如下：
    主  文
原判決撤銷。
本件公訴不受理。 
    理  由
一、公訴意旨略以:被告陳明全基於施用第二級毒品甲基安非他
    命之犯意，分別為以下行為：
㈠、民國107年3月31日下午5時許，在其臺南市○區○○路00巷00號
    居所，以將第二級毒品甲基安非他命置於玻璃吸食器內燒烤
    吸食所產生煙霧之方式，施用甲基安非他命1次。嗣因其為
    警方列管之毒品調驗人口，而於107年4月5日上午10時17分
    許，在臺南市政府警察局第三分局內採尿送驗，檢驗結果呈
    安非他命、甲基安他命陽性反應，因而查獲上情。
㈡、107年7月19日9時45分許採尿前回溯96小時內之某時，在不詳
    地點，以將第二級毒品甲基安非他命置於玻璃吸食器內燒烤
    吸食所產生煙霧之方式，施用甲基安非他命1次。嗣陳明全
    因另案經警搜索，於107年7月19日9時45分許，在臺南市政
    府警察局永康分局，經警徵得其同意採尿送驗，鑑驗結果呈
    安非他命、甲基安非他命陽性反應，因而知悉上情。
㈢、108年12月9日20時許，在其臺南市○區○○路00巷00號居所，以
    將第二級毒品甲基安非他命置於玻璃吸食器內燒烤吸食所產
    生煙霧之方式，施用甲基安非他命1次。嗣於108年12月13日
    10時45分許，為本署觀護人通知到場接受採尿送驗，結果呈
    安非他命、甲基安非他命陽性反應，始查悉上情。
㈣、109年1月17日9時15分許採尿前回溯96小時內之某時，在其臺
    南市○區○○路00巷00號居所，以將第二級毒品甲基安非他命
    置於玻璃吸食器內燒烤吸食所產生煙霧之方式，施用甲基安
    非他命1次。嗣於109年1月17日9時15分許，為本署觀護人通
    知到場接受採尿送驗，結果呈安非他命、甲基安非他命陽性
    反應，始查悉上情。因認被告上開所為，均係涉犯毒品危害
    防制條例第10條第2 項之施用第二級毒品罪嫌等語。
二、最高法院刑事大法庭109年11月18日109年度台上大字第3826
    號裁定及最高法院109年度台上字第3826號刑事判決意旨略
    以：
㈠、刑事訴訟法第303條第1款規定，案件有起訴之程序違背規定
    之情形者，應諭知不受理之判決。此所稱之起訴之程序違背
    規定，係指檢察官提起公訴之訴訟行為於程序上有違法律之
    規定而言。而提起公訴之訴訟行為是否於程序上有違法律規
    定，原則上，固是以起訴時所存在之事項及法律規定為判斷
    ，惟檢察官起訴後始發生之情事變更事由，致法院不能為實
    體審理及判決亦屬「起訴之程序違背規定」。
㈡、109年1月15日修正公布、同年7月15日施行之毒品危害防制條
    例(下稱毒品條例)第20條第3項規定，犯第10條之罪於觀察
    、勒戒或強制戒治執行完畢釋放後，3年後再犯第10條之罪
    者，適用本條前2項之規定。上開所謂「3年後再犯」，只要
    本次再犯（不論修正施行前、後）距最近1次觀察、勒戒或
    強制戒治執行完畢釋放，已逾3年者，即該當之，不因其間
    有無犯第10條之罪經起訴、判刑或執行而受影響。
㈢、本於權力分立原則，法院對檢察官職權行使，應予以尊重，
    雖非謂不得為適度之司法審查，惟對於施用毒品者本次所犯
    如距最近1次觀察、勒戒或強制戒治執行完畢釋放後，已逾3
    年者，檢察官既得本於立法者所賦與之職權裁量是否聲請法
    院裁定觀察、勒戒或為命附條件（現行法僅能附命完成戒癮
    治療）緩起訴處分之多元化處遇，即聲請法院裁定機構內之
    觀察、勒戒並非檢察官所得採取之唯一途徑，法院自不能僭
    越檢察官之職權，逕對施用毒品者裁定應予觀察、勒戒或強
    制戒治。法院當不能「為求程序之經濟」便宜行事，而應嚴
    守程序上之正義，尊重檢察官之裁量權，並保障施用毒品者
    能獲得妥適並完善治療或其他有利戒毒途徑處遇之機會。
三、經查：　　
㈠、檢察官起訴被告之本案施用第二級毒品犯行，業據被告供承
    不諱（警卷一第1至4頁、偵卷一第12至13頁；警卷二第1至3
    頁、偵卷二第30頁正反面；警卷三第3至9頁、偵卷三第25頁
    正反面、44至45頁；本院簡上卷第75頁），且被告於各次採
    尿送驗結果，確實均呈現安非他命、甲基安非他命之陽性反
    應，此有107年4月5日應受尿液採驗人尿液檢體採集送驗記
    錄、長榮大學職業暨環境與食品安全研究中心107年4月23日
    檢驗分析報告（警卷一第12至13頁）、107年7月13日檢察官
    強制採驗尿液許可書、臺南市政府警察局永康分局採尿同意
    書、偵辦毒品危害防制條例案送驗尿液編號與真實姓名對照
    表編號名冊、台灣檢驗科技股份有限公司濫用藥物實驗室-
    高雄107年8月6日濫用藥物檢驗報告（警卷二第9至12頁）、
    107年12月13日臺灣臺南地方檢察署施用毒品犯尿液檢體監
    管紀錄表、台灣檢驗科技股份有限公司濫用藥物實驗室-高
    雄108年12月27日濫用藥物檢驗報告（警卷三第19頁、21頁
    ）、109年1月17日臺灣臺南地方檢察署施用毒品犯尿液檢體
    監管紀錄表、台灣檢驗科技股份有限公司濫用藥物實驗室-
    高雄109年2月10日濫用藥物檢驗報告（警卷四第19頁、21頁
    ）等件在卷可稽。足徵被告自白核與事實相符，被告施用第
    二級毒品犯行堪先認定。
㈡、其次，被告前因施用毒品案件，經本院以103年度毒聲字第39
    1號裁定送觀察、勒戒後，於104年1月28日因無繼續施用傾
    向出所，並經臺灣臺南地方檢察署檢察官以103年度毒偵字
    第1686號為不起訴處分。其後，被告又因施用毒品案件，經
    臺灣臺南地方檢察署檢察官以107年度毒偵字第2777號、304
    9號為附命完成戒癮治療之緩起訴處分（下稱附命緩起訴處
    分），但因被告於緩起訴期間內，採尿呈陽性反應2次，且
    於109年2月12日無故未到地檢署接受採尿，而經檢察官以10
    9年度撤緩字第228號撤銷緩起訴處分，並將撤銷緩起訴之本
    案及緩起訴期間再犯之後案均提起公訴，即為本案（109年
    度毒偵字第400號、642號、109年度撤緩毒偵字第228號、22
    9號）等情，有臺灣高等法院被告前案紀錄表及上述撤銷緩
    起訴處分書在卷可查。
㈢、被告前雖曾因施用毒品案件，經檢察官為上開附命緩起訴處
    分，但因未能完成戒癮治療（關於完成戒癮治療之認定標準
    請參照「毒品戒癮治療實施辦法及完成治療認定標準」第9
    條規定），經檢察官以109年度撤緩字第228號撤銷緩起訴處
    分。而過往最高法院雖有認為檢察官為附命緩起訴處分者，
    事實上即等同於觀察、勒戒處遇的見解。然依最高法院大法
    庭109年度台上大字第3536號裁定所揭示徵詢多數刑事庭所
    採之見解，其認：
1 、修正後毒品條例第20條第3項、第23條第2項均以「『觀察、
    勒戒或強制戒治執行完畢』釋放後」，據以計算該「3年後」
    、「3年內」期間。是欲適用上揭2項規定，自以觀察、勒戒
    等處遇「執行完畢」並釋放為其前提。苟觀察、勒戒等處遇
    尚未執行完畢，自無從起算該「3年」期間，即無該2項規定
    之適用。本件被告經「附命緩起訴」之該次施用毒品犯行，
    前無施用毒品紀錄，致其未曾受觀察、勒戒等處遇。本案又
    係在「附命緩起訴」經撤銷確定後再犯，與修正後毒品條例
    第23條第2項、修正前同條例第24條第2項之要件均不相符，
    自無從適用上述2項規定追訴處罰甚明。
2 、97年4月30日修正公布之毒品條例第24條第1項（109年1月15
    日公布之新法亦同），已改採觀察、勒戒等處遇與「附命緩
    起訴」並行之雙軌模式，後者並擴及毒品條例第23條第2項
    （3年內再犯）情形，可見立法者有意在「附命緩起訴」程
    序，對施用第一級、第二級毒品者，採取更為寬容之態度。
    上述二程序其執行方式有別，其間仍有差異。前者依毒品條
    例第20條第1項、第2項之規定，視其執行成效，由觀察、勒
    戒，進而強制戒治，循序為之。後者依修正前毒品條例第24
    條第1項，檢察官得為「附命緩起訴」。而依「毒品戒癮治
    療實施辦法及完成治療認定標準」第3條、第7條、第11條規
    定，「戒癮治療」包括「藥物治療、心理治療、社會復健治
    療」、「戒癮治療之期程以連續1年為限」、檢察官為上開
    緩起訴處分得指定被告應遵行事項等。被告同意參加「附命
    緩起訴」，即應完成「戒癮治療」、檢察官指定之應遵行事
    項至緩起訴期間屆滿乃止。前者與後者對照以觀，「附命緩
    起訴」雖得佐以採尿、對相關規定遵守等方式之約制，使被
    告確實完成「戒癮治療」，但「戒癮治療」始為「附命緩起
    訴」之核心治療方式，並得取代觀察、勒戒等處遇，期能完
    全戒除被告之毒癮。依上揭說明，被告在「戒癮治療」完成
    前，仍難謂得與觀察、勒戒等處遇「已執行完畢」等同視之
    。本件「附命緩起訴」因已撤銷，被告之「戒癮治療」並未
    完成，自與觀察、勒戒等處遇執行完畢有別。
3 、觀之修正後毒品條例第20條第3項、第23條第2項立法體例，
    依其文義僅限於觀察、勒戒等處遇執行完畢釋放後，3年內
    再犯第10條之罪者，始應依法追訴或裁定交付審理。本次修
    法在放寬觀察、勒戒等處遇之適用時機，如係初犯，本應依
    同條例第20條第1項規定予以觀察、勒戒，縱曾於3年內再犯
    經追訴處罰，究與經觀察、勒戒等處遇之完整療程不同，倘
    本次施用毒品已超過3年，仍應再予觀察、勒戒，此為最高
    法院最近所採見解，亦即修正後毒品條例就施用毒品之犯行
    ，係以被告是否曾經接受觀察、勒戒等處遇，而非以其是否
    曾因施用毒品經追訴處罰，為其追訴條件，縱被告前案係經
    追訴處罰，而後案於緩起訴處分確定3 年內，再犯施用毒品
    罪，其前既未曾受觀察、勒戒處分，基於平等原則，仍應為
    相同處理。
4 、依修正後毒品條例第24條第1項規定，檢察官可依刑事訴訟
    法第253條之2第1項第4款至第6款或第8款規定，為各項附條
    件之緩起訴處分，不限於修正前同條項所定「附命戒癮治療
    」之緩起訴處分，以使毒品施用者獲得有利於戒除毒品之適
    當處遇；修正後同條第2項亦規定：「前項緩起訴處分，經
    撤銷者，檢察官應繼續偵查或起訴。」其立法理由並說明：
    「緩起訴處分是利用機構外之處遇，協助施用毒品者戒除毒
    癮，為達成戒除毒癮之目的，於撤銷緩起訴處分後，宜由檢
    察官依法繼續偵查或起訴，亦即仍有現行條文第20條觀察、
    勒戒及強制戒治制度之適用，俾利以機構內之處遇方式協助
    其戒除毒癮，亦得為不同條件或期限之緩起訴處分」等語。
    因此前案於撤銷緩起訴處分後，仍有同條例第20條所定觀察
    、勒戒等處遇制度之適用，新法所定之附條件緩起訴處分與
    觀察、勒戒等處遇，已無法相提並論，無從視為事實上已接
    受等同於「觀察、勒戒」之處遇，最高法院過往認為附命緩
    起訴處分事實上已接受觀察、勒戒處遇的見解，其論理已失
    其所據，雖該條文行政院尚未定施行日期，但為利法律銜接
    ，亦宜先予因應，而為相同之解釋。
㈣、綜上，被告前雖曾因施用毒品案件，經檢察官為上述附命完
    成戒癮治療之緩起訴處分，但該次緩起訴處分，因被告未完
    成戒癮治療而遭撤銷，揆諸前開說明，該次緩起訴處分已無
    法再等同視為已經接受觀察、勒戒處遇。因此，本件被告最
    近一次受觀察勒戒執行完畢釋放之時間即104年1月28日，而
    本案被告所為4次施用第二級毒品之犯罪時間為107年3月31
    日17時許、107年7月19日9時45分採尿回溯96小時內之某時
    許、108年12月9日20時許、109年1月17日9時15分採尿回溯9
    6小時內之某時許，距離前次觀察勒戒執行完畢日期均已逾3
    年，揆諸前揭最高法院大法庭裁定意旨，即應再令被告觀察
    、勒戒，或由檢察官為附命完成戒癮治療緩起訴處分，不得
    逕予追訴、處罰
四、依上說明，本案被告4次施用第二級毒品之犯罪時間，距離
    其最近一次觀察勒戒執行完畢日期，均已逾3 年，縱被告曾
    於其間因施用第二級毒品，經法院判處罪刑及檢察官為附命
    緩起訴，但因判刑不能等同受過觀察勒戒，且附命緩起訴處
    分亦因未完成戒癮治療而無從等同完成觀察、勒戒，故檢察
    官仍應依修正後之毒品危害防制條例第20條第3 項、現行第
    24條等規定，由檢察官基於一次性之整體規劃而重啟處遇程
    序，視被告個案情形，是否適合「觀察、勒戒或強制戒治」
    或給予「附命完成戒癮治療緩起訴處分」。檢察官逕予提起
    公訴，法院無從替代檢察官為上開合義務性之裁量處遇，應
    認本案起訴程序違背規定，且無從補正。原審未及審酌上情
    ，而對被告為有罪之實體判決，容有未洽。至被告雖主張其
    有供出毒品來源，請求依法減刑而提起上訴，惟因其本案所
    涉施用毒品犯行不能為有罪之實體判決，被告前開上訴理由
    ，係本於原審有罪判決而為，其上訴雖無理由，然原判決既
    有上述瑕疵，即屬無可維持，自應由本院將原判決撤銷，諭
    知公訴不受理判決，並不經言詞辯論為之。
五、又簡易案件，經法院認為有第451 條之1 第4 項但書之情形
    者，應適用通常訴訟程序審判之，刑事訴訟法第452 條定有
    明文；而同法第455 條之1 第3 項規定，對於簡易判決之上
    訴，準用同法第3 編第1 章及第2 章除第361 條外之規定。
    是管轄第二審之地方法院合議庭受理簡易判決上訴案件，應
    依通常程序審理，其認案件有刑事訴訟法第452 條所定應適
    用通常程序審判而不得適用簡易程序審判之情形者，應撤銷
    原簡易判決，逕依通常程序為第一審判決。查本件經本院審
    理後，認應為不受理判決之諭知，而有刑事訴訟法第451 條
    之1 第4 項但書第3 款之情形，故依前揭規定，應由本院合
    議庭逕依通常程序審理後，自為第一審判決，檢察官如不服
    本判決，仍得於法定期間內，向管轄之第二審法院即臺灣高
    等法院臺南分院提起上訴，附此敘明。
據上論斷，應依刑事訴訟法第455 條之1 第1 項、第3 項、第45
2 條、第369 條第1 項前段、第364 條、第303 條第1 款、第30
7 條，判決如主文。 
本案經檢察官郭文俐聲請以簡易判決處刑，檢察官鄭聆苓於本審
到庭執行職務。
中    華    民    國    110    年   2     月    18    日
                  刑事第十五庭  審判長法  官  張婉寧
                                      法  官  黃鏡芳
                                      法  官  陳嘉臨
以上正本證明與原本無異。
如不服本判決應於收受本判決後20日內向本院提出上訴書狀，並
應敘述具體理由。其未敘述上訴理由者，應於上訴期間屆滿後20
日內向本院補提理由書狀（均須按他造當事人之人數附繕本）「
切勿逕送上級法院」。 
　　　　　　　　　　　　　　　　　    書記官  薛雅云
中　　華　　民　　國　　110 　年　　2 　　月　　18　　日